【裁判字號】    96,上,694
【裁判日期】    970422
【裁判案由】    履行契約等
【裁判全文】
臺灣高等法院民事判決                   96年度上字第694號
上  訴  人  韶田股份有限公司
法定代理人  甲○○
訴訟代理人  黃旭田律師
複  代理人  高惠筠律師
被  上訴人  英商史耐輝股份有限公司台灣分公司
法定代理人  乙○○
訴訟代理人  劉振瑋律師
複  代理人  詹豐吉律師
            陳羽筠律師
上列當事人間履行契約等事件，上訴人對於中華民國96年6月29
日臺灣臺北地方法院94年度訴字第5884號第一審判決提起上訴，
經本院於97年4月8日言詞辯論終結，判決如下：
    主  文
原判決關於駁回上訴人後開第二項之訴部分及該部分假執行之聲
請，並除確定部分外訴訟費用之裁判廢棄。
被上訴人應於上訴人交付如附表所示之貨物同時給付上訴人新台
幣壹佰玖拾肆萬捌仟捌佰貳拾元及自民國九十五年二月七日起至
清償之日止，按年息百分之五計算之利息。
其餘上訴駁回。
第一、二審訴訟費用除確定部分外，由被上訴人負擔四分之一，
餘由上訴人負擔。
本判決第二項於上訴人以新台幣陸拾伍萬元或等值之華南銀行或
彰化銀行無記名可轉讓定期存單為被上訴人預供擔保後得假執行
，但被上訴人以新台幣壹佰玖拾肆萬捌仟捌佰貳拾元為上訴人預
供擔保，得免為假執行。
    事實及理由
甲、程序方面：
一、被上訴人屬外國法人，故本件屬涉外事件。按「法律行為發
    生債之關係者，其成立要件及效力，依當事人意思定其應適
    用之法律」，涉外民事法律適用法第6條第1項定有明文。兩
    造無論係經銷合約（第19條(一)，見原審卷第13頁）或存貨買
    回合約（第3條(一)，見原審卷第25頁），均約定依中華民國
    法律解釋，自應適用中華民國之法律。
二、按在第二審為訴之變更或追加，非經他造同意不得為之。但
    擴張或減縮應受判決事項之聲明者，不在此限，此觀民事訴
    訟法第446條第1項準用第255條第1項第3款規定自明。上訴
    人於本院原請求被上訴人應給付新臺幣（下同）550萬5,187
    元，嗣於本院審理期間減縮聲明為531萬5,307元（見本院卷
    (一)第131頁），核與前開規定相符，應予准許，合先敘明。
乙、實體方面：
一、上訴人起訴主張：兩造於民國（下同）87年11月1日簽訂經
    銷合約，由被上訴人指定上訴人為臺灣地區之獨家經銷商，
    負責經銷被上訴人生產(1)Endoscopy Division（Dyonics &
    Accufex）及(2)Richard ENT之產品。依經銷合約第15條第6
    項之約定，雙方均得於預定終止日之6個月前，不附理由以
    書面向另一方為終止合約之意思表示，而被上訴人亦可以支
    付上訴人相當於6個月預定利潤之補償金取代前開6個月之通
    知期限。又倘經銷合約係因可歸責於被上訴人之原因而終止
    ，被上訴人應依該合約第16條第2項約定，按合約終止日之
    價格，買回上訴人庫存中包裝完整而未過期之產品。被上訴
    人於94年6月1日發函與上訴人，表示於該日終止經銷合約，
    嗣於同年月7日依經銷合約第16條第2項約定，再度發函表示
    其買回之存貨品項不包含：(1)被上訴人已停產之產品；(2)消
    毒期限已過或變質之產品；(3)包裝不完整或毀損之產品；(4)
    功能故障或不全之產品，並要求上訴人應於94年6月10日前
    告知移轉之時程以及對應之窗口，否則將視上訴人無存貨移
    轉之必要。上訴人認被上訴人所列之排除買回品項尚屬合理
    ，隨即於94年6月17日，致函與被上訴人表示所有之庫存品
    項均已清點完畢並依照其指示分為正常品、醫院庫存品以及
    展示品3類。詎被上訴人再提出存貨買回合約，單方面增加
    買回存貨排除品項之範圍，另增加：(1)存放過久；(2)來源不
    明；(3)消毒有效期限屆滿日於96年7月21日以前者等3種排除
    之品項，更表示倘上訴人若不接受，被上訴人將不履行買回
    庫存品之義務。上訴人為恐訴訟耗時以致超過存貨之消毒有
    效期限，導致更大之損失，乃同意先就雙方均無爭議之存貨
    部分進行買回程序，並要求被上訴人於存貨買回合約中第2
    條加入「惟就前開標準與甲方（即被上訴人，下同）於94年
    6 7日公司函文所載內容不同之處，乙方（即上訴人，下同
    ）同意再與甲方進行協商以決定處置之方式」之記載。惟被
    上訴人於94年7月20日簽訂存貨買回合約後，均未與上訴人
    就其片面增加存貨買回限制部分，與上訴人進行協商協議，
    雙方既未達成任何協議，被上訴人則應依先前所合意之存貨
    買回範圍（即被上訴人於94年6月7日所發公司函記載之存貨
    買回範圍），履行其買回義務。經清查後，被上訴人應買回
    存貨部分金額為213萬8,700元。又被上訴人並未於預定終止
    合約日6個月前以書面通知上訴人，依經銷合約第15條第6項
    第3款約定，被上訴人應給付上訴人相當於6個月預定利潤之
    補償金，以取代期前通知義務，此屬利潤補償金部分之金額
    為336萬6,487元，兩者合計共550萬5,187元，爰依契約關係
    請求被上訴人給付上開金額及自起訴狀繕本送達翌日起，按
    年息5%計算之利息等情。原審為上訴人全部敗訴之判決，上
    訴人不服，提起上訴，並於本院聲明：(一)原判決廢棄；(二)被
    上訴人應給付上訴人531萬5,307元及自起訴狀繕本送達被上
    訴人翌日起至清償日止，按年息5%計算之利息；(三)第一、二
    審訴訟費用由被上訴人負擔；(四)上訴人願以現金或等值之華
    南銀行或彰化銀行無記名可轉讓定期存單供擔保，請准宣告
    假執行。
二、被上訴人則以：上訴人所主張之利潤補償金，經銷合約第2
    條既明定：「本合約自87年11月1日起生效，有效期間為3年
    ，期滿未經續約即行終止，不另行通知」、「任一方之當事
    人得於本合約屆滿前2個月，以書面通知他方為續約之意思
    ，經雙方書面同意後續約」、「每次續約期間為2年」是雙
    方既未依經銷合約之約定為書面之續約，依定期契約之性質
    ，經銷合約期限一經屆至即告終止，就效力已終止之經銷合
    約再為承認，該承認亦屬無效。而被上訴人於94年6月7日所
    發之公司函雖謂「終止授權貴公司獨家代理Smith+Nephew各
    項產品之投標、比價、販售等相關事宜」等字句，亦僅證明
    兩造間存有代理權授與之事實，與經銷合約之存續無涉。縱
    認被上訴人於94年6月7日所發之公司函，或雙方於94年7月2
    0日簽定之存貨買回合約中載明：「甲方於94年6月1日起，
    終止與乙方於87年11月1日簽定之經銷合約」等字句係對經
    銷合約仍存續之承認，惟對已因期限屆至而終止之契約，承
    認亦無法使其復活，雙方僅係單純合意終止經銷代理關係。
    退步言之，兩造未經書面合意續約，且經銷合約第15條第6
    項已明定終止權行使要件之規定，僅使甲方（即被上訴人）
    取得得以6個月預定利潤期前終止經銷合約之終止權，若未
    履行該終止權之行使要件，僅發生「不生終止效力」之法律
    效果，並不因此使上訴人取得主張被上訴人應給付6個月預
    定利潤之請求權基礎。且觀諸新合約（即存貨買回合約）中
    既完全未提及被上訴人應給付上訴人6個月預定利潤以終止
    經銷合約，顯見兩造不僅就經銷合約已為合意終止，並就終
    止後之所有權利義務關係，另規範於存貨買回合約，上訴人
    捨存貨買回合約而執意回歸經銷契約，請求被上訴人給付6
    個月預定利潤，自屬無據。另關於存貨買回部分，上訴人既
    已就存貨如何買回與被上訴人簽定存貨買回合約，自應依照
    該合約規範，就符合存貨買回條件者，被上訴人固有買回之
    義務，惟就不符合存貨買回條件者，雙方約定「乙方同意再
    與甲方進行協商以決定處置之方式」，並無單方可決定如何
    處置之權。再者，上訴人於本訴中請求被上訴人買回之品項
    ，約有：未於被上訴人檢視時提出該存貨，包括相同型號
    存貨已經被上訴人買回，或係上訴人於檢視時根本從未提出
    該型號存貨；存貨屬存放過久（slow moving）、已停產
    （Discontinue）或來源不明（Unsellable），以及存貨包
    裝不完整，有使用過之痕跡，或是展示品，均不符合存貨買
    回條件而不予買回等語，資為抗辯，並於本院聲明：(一)駁回
    上訴人之訴及其假執行之聲請；(二)訴訟費用由上訴人負擔；
    (三)如受不利判決，願供擔保免予假執行。
三、兩造不爭之事實：
  (一)兩造於87年11月1日簽訂經銷合約。
  (二)被上訴人於94年6月1日發函上訴人表示終止獨家代理權。
  (三)被上訴人於94年6月7日發函上訴人應於94年6月30日前辦妥
    清點存貨、鑑價等移轉手續，並陳明已停產、消毒期限已過
    或變質、包裝不完整或毀損、功能故障或不全之產品，不予
    移轉買回。
  (四)兩造於94年7月20日簽訂存貨買回合約，並於94年7月26日進
    行存貨清點工作。
四、兩造爭執要旨：(一)上訴人是否得請求被上訴人給付相當於6
    個月預定利潤之補償金？(二)上訴人是否得請求被上訴人買回
    存貨？其若應買回金額若干？茲分述之：
  (一)上訴人不得請求被上訴人給付相當於6個月預定利潤之補償
    金。
    1.按系爭經銷合約第2條雖約定：「(一)本合約自87年11月1日
      起生效，有效期間為3年，期滿未經續約即行終止，不另
      通知。(二)任一方當事人得於本合約屆滿前2個月，以書面
      通知他方為續約之意思，經雙方書面同意後續約。(三)每次
      續約期間為2年，合約內容得依續約時狀況，另行議定。
      」，惟此內容，既是約定「得」，應認係提供兩造得續約
      之一種方式，但並不以此為限，是兩造間確有達成續約之
      合意，縱未以書面為續約之通知，亦不影響其續約之效力
      。
    2.經查，被上訴人曾於94年6月1日發函通知上訴人終止授權
      獨家代理權，嗣又於94年7月20日與上訴人簽訂存貨買回
      合約，並於該合約中明白記載「緣甲方（即指被上訴人）
      於民國94年6月1日起，終止與乙方（即指上訴人）於民國
      87年11月1日簽訂之經銷合約，終止授權乙方獨代理Smith
      +Nephew各項產品之投標、比價、販售等相關事宜。」等
      內容，應足認定兩造於87年11月1日簽訂經銷合約，於原
      約定期限屆滿後，仍有續約之事實，並迄至94年6月1日始
      由被上訴人表示終止。被上訴人辯稱原經銷合約早於90年
      10月31日已期滿失效，被上訴人是另授權上訴人代理權云
      云，惟為上訴人所否認，而關於此有利於被上訴人之事實
      ，並未見被上訴人舉證以實其說，是其空言陳稱，並不足
      採。
    3.又查，依系爭經銷合約第15條第(六)項約定：「雙方皆得不
      具原因終止本合約，但應符合下列任一規定：一、乙方終
      止合約者，應於6個月前以書面通知甲方。二、甲方終止
      合約者，應於6個月前以書面通知乙方。三、甲方得以給
      付相當於6個月預定利潤之補償金取代6個月前之通知終止
      本合約，關於每月預定利潤之決定，以乙方最近12個月內
      每月平均進貨金額之3成，為每月預定利潤，應付款項得
      分6個月給付之。」，已明定契約雙方當事人均得於預定
      終止日之6個月前，不附理由以書面向另一方為終止合約
      之意思表示，另被上訴人亦可以以支付上訴人相當於6個
      月預定利潤之補償金之方式，取代前開6個月前通知期限
      之遵守，是該條項之約定，應是關於契約當事人終止權行
      使之要件，而系爭經銷合約第15條第(6)項第3款係有關被
      上訴人契約終止權之約定，被上訴人是否行使，可自行決
      定。
    4.再查，被上訴人於94年6月1日發函向上訴人表示，自當日
      起終止授權上訴人獨家代理權之行為，因不符合系爭經銷
      合約第15條第(6)項終止權行使之要件，本不生合法終止合
      約之效力；被上訴人亦表示未曾行使系爭經銷合約第15條
      第(6)項第3款之契約終止權（見本院卷(二)第12頁、102頁）
      ，故系爭經銷合約未因被上訴人94年6月1日之發函而終止
      。被上訴人既未依系爭經銷合約第15條第(6)項第3款之約
      定終止契約，是上訴人遽依該條項請求被上訴人應給付相
      當於6個月預定利潤之補償金，洵非有據。
  (二)上訴人得要求被上訴人以1,948,820元買回存貨：
    1.本件被上訴人抗辯：上訴人未依6月7日被上訴人公司函之
      意旨，配合被上訴人之計畫於94年6月30日前就該函中所
      未排除之存貨完成清點鑑價之手續，上訴人要求買回之存
      貨不具備該公司函買回之條件，且上訴人未證明存貨係向
      被上訴人所購買，且符合買回要件，上訴人請求依該公司
      函買回存貨，尚屬無據云云，然查：
      (1)依存貨買回合約第2條第2項約定：「雙方同意應於94年
        7月26日完成所有存貨清點之工作，倘因可歸責乙方（
        上訴人）之事由，以致未能於該日下午六點清點完畢之
        存貨，甲方不予買回。」依此，若不可歸責上訴人者，
        則不限於94年7月26日前清點完畢，此為當然之解釋。
      (2)查存貨因位於上訴人公司倉庫房間內，故上訴人清點完
        畢後，即製作「正常品庫存一覽表」（見原審卷(一)第
        30-35頁、原證六內附件二），此即系爭存貨買回合約
        第2條第4項之第2點所稱「雙方同意進行存貨清點之標
        的以乙方提供之『正常品庫存一覽表』為準（同上），
        惟未列入『正常品庫存一覽表』中所列之存貨，則不予
        清點及買回。…」。換言之，列於該附件之所有品項本
        即全為正常品，均係上訴人認為應清點者，否則，表頭
        何須稱正常品庫存一覽表？
      (3)上訴人將「正常品庫存一覽表」交被上訴人後，被上訴
        人自行於該表之後另添新欄位『Classification』，先
        將眾存貨自行分類為「Y：正常、D：停產、U：來源不
        明、S：存放過久」，並表示盤點當日僅就Y為實際清點
        ，其餘上訴人主觀認定並非正常品，無盤點必要，業經
        證人潘鳳專證述在卷（見原審卷(二)第226-228頁）。換
        言之，被上訴人自行分類在先，而後表示當日僅檢視Ｙ
        ，上訴人並不同意與被上訴人代表溝通仍無效。因此，
        94 年7月30日就其他分類無法為清點，若歸責上訴人，
        似有不公。
      (4)當日清點時，就非分類為Ｙ之存貨，上訴人仍將其整理
        放置在旁，業經證人潘鳳專證述在卷（見同上）。因而
        ，被上訴人自行分類且拒絕檢視在先，上訴人已盡力符
        合契約要求將被上訴人拒絕檢視之存貨，整理放置在旁
        ，被上訴人並無可歸責事由。
      (5)基上，當日清點時，除被上訴人分類為Ｙ之存貨已清點
        外，其餘部分並未清點，此非可歸責於上訴人之事由，
        因此其餘部分，如合於6月7日之公司函所示之存貨，仍
        應由被上訴人買回，始合乎公平正義之原則。
    2.系爭如附表所示之存貨是向被上訴人購買之存貨：被上訴
      人抗辯：其買回之貨品應屬上訴人向被上訴人購買之存貨
      云云，經查上訴人曾提出被上訴人應買回而未買回之存貨
      清單（見原審卷第41-43頁）之記載品名規格，含數量、
      單位、成本、庫存金額等項，上訴人並於94年7月26日提
      出每日存貨清單交被上訴人盤點，有該清單附卷可稽（見
      原審卷第36頁），被上訴人當時並未指出何項產品係非購
      自被上訴人公司，其抗辯上訴人未證明產品購於被上訴人
      ，實屬卸責之詞，且如附表所示之產品於本院勘驗時均屬
      存在，兩造會同檢視被上訴人並未當場就該產品何者非其
      所賣出，提出質疑，其抗辯委不足採。
    3.本院受命法官於96年12月21日會同兩造訴訟代理人至系爭
      存貨放置地點─台北市○○○路○段181號6樓現場勘驗，
      清點存貨，將Smith＋Nephew已停產之產品：「消毒期已
      過或變質之產品，包裝不完整或毀損之產品、功能故障或
      不全之產品，均予以剔除，剩下如附表所示之「盤點時數
      量」之產品及數量（見勘驗筆錄，本院卷(一)第91-104頁）
      ，合乎被上訴人買回之要件，該項產品及數量，既經勘驗
      合乎被上訴人買回之要件，被上訴人自應依兩造所不爭之
      原價予以買回，該產品及數量經計算後，其總金額為1,94
      8,820元。
    4.上訴人依系爭存貨買回合約及被上訴人94年6月7日所發公
      司函（見本院卷(二)第103頁），請求給付及1,948,820元及
      自起訴狀繕本送達翌日起至清償日止按年息百分之五計算
      之利息，應予准許。
    5.被上訴人得主張同時履行抗辯：按「因契約互負債務者，
      於他方當事人未為對待給付前得拒絕自己之給付。」民法
      第264條第1項前段定有明文，本件買回存貨之約定，屬於
      因契約而互負債務之情形，蓋上訴人有交付貨品給被上訴
      人之義務，而被上訴人則有給付買回存貨價金之義務，故
      本件有上開條文所示同時履行抗辯之適用（最高法院79年
      度台上字第2065號判決參照），爰於判決主文宣示於上訴
      人交付如附表所示物品之同時被上訴人應給付如主文第2
      項所示金額。
五、綜上所述，上訴人依系爭經銷合約書第15條第(6)項之約定，
    請求被上訴人給付相當於6個月預定利潤之補償金336萬
    8,700元本息，洵非有據，不應准許，原審判決上訴人此部
    分敗訴，核無不合，上訴論旨，仍執陳詞斤斤指摘原判決此
    部分不當，聲明廢棄改判，為無理由，應予駁回上訴。另上
    訴人依系爭存貨買回合約及被上訴人94年6月7日所發公司函
    ，求為判命被上訴人給付1,948,820元及自起訴狀繕本送達
    翌日即95年2月7日起至清償日止之法定利息，洵屬正當，應
    予准許，原審失察，遽予駁回上訴人此部分之訴及假執行之
    聲請，尚有未洽，上訴論旨，指摘原判決此部分不當，聲明
    廢棄改判，為有理由，爰將原判決此部分廢棄，改判如主文
    第2項所示。
六、假執行之宣告：本件兩造均陳明願供擔保請准，免供擔保，
    宣告假執行，其於上訴人勝訴部分，核無不合，應予准許，
    爰分別酌定相當擔保金額准許之。
七、本件事證已臻明確，兩造其餘之攻防方法，經審酌後，認與
    判決結果無影響，無庸逐一論述，併此敘明。
丙、據上論結，本件上訴為一部有理由，一部無無理，依民事訴
    訟法第449條第1項、第450條、第79條、第463條、第390條
    第2項前段、第392條，判決如主文。
中    華    民    國    97    年    4     月    22    日
                  民事第十五庭
                      審判長法  官  林恩山
                            法  官  黃國忠
                            法  官  郭松濤
正本係照原本作成。
兩造均得上訴如不服本判決，應於收受送達後20日內向本院提出
上訴書狀，其未表明上訴理由者，應於提出上訴後20日內向本院
補提理由書狀（均須按他造當事人之人數附繕本）上訴時應提出
委任律師或具有律師資格之人之委任狀；委任有律師資格者，另
應附具律師資格證書及釋明委任人與受任人有民事訴訟法第466
條之1第1項但書或第2項（詳附註）所定關係之釋明文書影本。
中    華    民    國    97    年    4     月    22    日
                            書記官  方素珍
附註：
民事訴訟法第466條之1（第1項、第2項）：
對於第二審判決上訴，上訴人應委任律師為訴訟代理人。但上訴
人或其他法定代理人具有律師資格者，不在此限。
上訴人之配偶、三親等內之血親、二親等內之姻親，或上訴人為
法人、中央或地方機關時，其所屬專任人員具有律師資格並經法
院認為適當者，亦得為第三審訴訟代理人。


司法院資訊處製作；財團法人民間司法改革基金會備份。
